【裁判字號】    89,訴緝,98
【裁判日期】    890711
【裁判案由】    重利等
【裁判全文】
臺灣臺北地方法院刑事判決                          八十九年度訴緝字第九八號
    公  訴  人  臺灣臺北地方法院檢察署檢察官
    被      告  甲○○
右列被告因重利等案件，經檢察官提起公訴（八十四年度偵字第三七五三、七六六八
號），本院判決如左：
    主  文
甲○○共同常業重利，處有期徒刑壹年，緩刑年。
    事  實
一、甲○○明知周其英（已另案以八十四年度訴字第一三五九號判決處有期徒刑一年
    ，緩刑三年確定）設立之台北市三協當舖（原設台北市○○○路○段一三六號，
    嗣於民國八十三年十二月中旬遷往台北市○○○路○段二０一號）並未為公司之
    設立登記，不得以公司之名義經營業務或為其他法律行為，竟自八十二年五月一
    日起，以每月新台幣（下同）四萬五千元之代價，受僱於周其英，與周其英基於
    共同犯意之聯絡，由周其英負責全部營收利潤，再由甲○○擔任該當舖之現場負
    責人，實際從事收當之營業行為，平日以收當汽車為主，擅自以「三協汽車有限
    公司」名義（下簡稱三協公司），經營收當業務並利用客戶急迫需款及因輕率或
    無經驗而舉債之機會貸與款項，除客戶將汽車押在當舖，每月利息六分外，餘每
    月收取百分之九之利息，並先扣一個月利息，客戶以汽車原始證件或行車執照作
    押，而汽車仍交由借款人使用，取得與原本顯不相當之重利，並以此為常業。其
    間如佟紹祖於八十二年八月間因亟需繳交房屋貸款，而借貸十五萬元，即先扣一
    個月一萬三千五百元利息，並以汽車行車執照為押；曾鳳珠因乏資金，告貸無門
    ，於八十三年五月間，借貸十萬元，預扣一個月九千元利息，實借得九萬一千元
    ，且以車輛行車執照及開立之面額二萬元、三萬元、五萬元支票為押；莊景堯於
    八十三年九、十月間，因需資金週轉，分別於八十三年九月二十二日、十月二十
    八日借貸十萬元、五萬元，均先扣一個月利息，以汽車行車執照及開立十萬元、
    五萬元本票為押。嗣於八十三年十二月二十七日下午一時許，為法務部調查局基
    隆市調查站循線在台北市○○○路○段二○一號查獲。
二、案經法務部調查局基隆市調查站移送臺灣臺北地方法院檢察署檢察官偵查起訴。
    理  由
一、訊據被告甲○○就於前揭時地受僱於同案被告周其英，而於三協當鋪以「三協公
    司」名義借貸款項、預扣利息等情事，於調查局、檢察官訊問、本院審理時均供
    承不諱，核與同案被告周其英所供情節相符，並經被害人佟紹祖、曾鳳珠、莊景
    堯指述甚詳，且有照片四幀（攝有大門「三協汽車有限公司」字樣）、三協當舖
    營利事業登記證、當舖當簿、名片（均影本）在卷可稽。雖被告甲○○另辯稱依
    台北市民營當舖質押放款利率為月息九分，再加上酌收棧租費、保險費，合計可
    收九分四厘五，且其經營之當舖流當期間均為三個月，縱有預扣利息，亦非重利
    云云，並引用台北市當舖商業同業公會八十年七月二十四日北市當會傳字第二
    八號函、台灣省政府六十七年五月十五日府建三字第四二五０六號函、台北市政
    府警察局八十四年三月二十三日北市警刑大紀字第０一九一四三號函及當舖管理
    規則第二十條為據。惟查：
  (一)被告甲○○為本件借貸，並不收當汽車，原車仍使客戶使用，而以行車執照、票
    據為押，自非收當行為。且縱有動產質押，依民法第八百八十五條第二項規定，
    質權人不得使出質人代自己占有質物，亦顯非單純質押業務。
  (二)又被害人佟紹祖稱借貸時並未訂期限（見八十四年度訴字第一三五九號卷八十四
    年七月八日筆錄），益見被告所謂流當期間約為三個月，並不實在，不過事後附
    會援引當舖處理規則以規避實質借貸重利行為。
  (三)則被告既非收當，又非單純質押，何有收棧租費、保險費之必要？況當舖管理規
    則第十九條亦規定不得預扣利息，被告又何以預扣利息？可見被告關此經營者係
    普通之消費借貸，與其所引述函令及當舖管理規則要無關聯。
  (四)且被告自稱月息百分之九，但預扣利息結果，其月息即達百分之十，年息為百分
    之一百二十，豈謂非重利？另被告稱有給客戶當票，證人張嘉炳稱該當舖有收當
    汽車，其負責為驗車等情，然縱有給與當票，亦對被告實質借貸行為認定無涉，
    並不變更實際借貸行為為典當，另縱亦同時經營收當汽車業務，對所從事消費借
    貸收取重利行為亦不影響，併此敘明。
  (五)復經被害人佟紹祖、曾鳳珠、莊景堯分別陳稱：係因亟需繳交房貸、告貸無門等
    事由，需款急迫，方會輕率決定選擇月息頗高之借款應急等語，是被告甲○○、
    周其英利用被害人急迫、輕率之情形貸款取得重利乙節堪以認定。又所謂常業犯
    ，係指反覆以同種類之行為為目的之社會活動的職業性犯罪而言，亦即常業犯僅
    須有賴以為業之意思，而有事實之表現為已足，而本件被害人於警訊中均供述於
    任職三協當鋪其間並無其他工作維生，且有賴以為業之事實，足見被告甲○○牟
    取重利為常業之犯意亦明。況同案被告周其英業因同一犯罪事實，於八十四年八
    月二十五日經本院八十四年度訴字第一三五九號判決處有期徒刑一年，緩刑三年
    ，而於八十四年十二月三十日經台灣高等法院以八十四年度上訴字第五二七二號
    判決駁回上訴確定，此有前開判決在卷可查。綜上，本件事證明確，被告甲○○
    犯行，均洵堪認定，應予依法論科。
二、按被告行為後，公司法第十九條業於八十六年六月二十五日公布、施行，法律已
    有所變更，依修正前公司法第十九條之規定，未經設立登記，不得以公司名義經
    營業務或為其他法律行為；違反前項規定者，行為人各處一年以下有期徒刑、拘
    役或科或併科五萬元（計為新台幣十五萬元）以下罰金，修正後同條規定，則罰
    金之部分改以新台幣計算為新台幣十五萬元以下，依據刑法第二條第一項前段及
    但書之規定，應適用裁判時法律即之修正後法律，是被告於公司未經設立登記時
    即已公司名義經營業務，並利用他人急迫、輕率之際放貸現金取得與原本顯不相
    當之重利，以此為業，核其所為，係犯刑法第三百四十五條常業重利罪及違反修
    正後公司法第十九條第一項規定，犯同法第十九條第二項未經設立登記，而以公
    司名義經營業務罪之部分，公訴人未及比較適用，容有未洽，故起訴法條應予變
    更。又被告甲○○與同案被告周其英間自受聘時起就此互有犯意聯絡及行為分擔
    ，皆為共同正犯。且被告所犯上開兩罪間，有方法結果之牽連關係，為牽連犯，
    依刑法第五十五條之規定，應從一重之刑法第三百四十五條罪處斷。本院原審酌
    被告明知社會上有因急迫而舉債濟急，及因輕率或無經驗而舉債之情形，卻預定
    苛刻條件，一俟他人告貸，藉以取得重利，已對不特定一般人具犯罪故意，而反
    覆以上開重利借款之行為為目的，為職業性犯罪，並衡量被告犯罪之動機、目的
    、手段、所生危害及犯罪後之態度等一切情狀，量處如主文所示之刑。又查被告
    前未曾受過有期徒刑以上刑之宣告，此經其供明在卷，並有台灣高等法院檢察署
    刑案紀錄簡覆表在卷可稽，因受僱當舖，貸與款項，思慮未週，不諳法律所致，
    經此論罪科刑教訓，應知警惕，當無再犯之虞，故認有期徒刑之宣告，以暫不執
    行為適當，併予宣告緩刑三年，以勵自新。至扣案有帳冊十冊、支票登記簿二本
    、資產負債表一份、會議紀錄一份、客戶資料卡五件，固由被告當舖查扣，屬被
    告所有，惟均非屬必須沒收之物，且可供該當舖營收全部業務之用，茲不為沒收
    之宣告。
據上論斷，應依刑事訴訟法第二百九十九條第一項前段、第三百條，修正前公司法第
十九條第二項、第一項，刑法第二條第一項前段、第十一條前段、第二十八條、第三
百四十五條、第七十四條第一款，罰金罰鍰提高標準條例第一條前段，判決如主文。
本案經檢察官邱舜韶到庭執行職務
中    華    民    國      八十九      年      七      月      十一      日
                                      臺灣臺北地方法院刑事第三庭
                                          法  官   郭  惠  玲
右正本證明與原本無異。
如不服本判決，應於判決送達後十日內，向本院提出上訴狀。
                                          書記官   林  淑   真
中    華    民    國      八十九      年       七     月    十九        日
附錄本案論罪科刑法條全文
刑法第三百四十四條
乘他人急迫、輕率或無經驗貸以金錢或其他物品，而取得與原本顯不相當之重利者，
處一年以下有期徒刑、拘役或科或併科一千元以下罰金。
刑法第三百四十五條
以犯前條之罪為常業者，處五年以下有期徒刑，得併科三千元以下罰金。
修正後公司法第十九條
未經設立登記，不得以公司名義經營業務或為其他法律行為。
違反前項規定者，行為人各處一年以下有期徒刑、拘役或科或併科新台幣十五萬元以
下罰金，並自負其責；行為人有二人以上者，連帶負責，並由主管機關禁止其使用公
司名稱。


司法院資訊處製作；財團法人民間司法改革基金會備份。
